【裁判字號】    89,判,1932
【裁判日期】    890615
【裁判案由】    收回被徵收土地
【裁判全文】
行  政  法  院  判  決                          八十九年度判字第一九三二號
    原      告  丙○○
                乙○○
                丁○○
                子○○
                丑○○
                壬○○
                癸○○
                戊○○○
                辛○○
                己○○○
                庚○○○
    訴訟代理人  甲○○
    被      告  花蓮縣政府
右當事人間因收回被徵收土地事件，原告不服內政部中華民國八十八年五月六日台八
八內訴字第八八○三一○八號再訴願決定，提起行政訴訟。本院判決如左︰
    主  文
原告之訴駁回。
    事  實
緣花蓮縣花蓮市公所為辦理加速取得都市計畫公共設施海星前（I—二）道路用地，
需用花蓮縣新城鄉○○段八—一地號等三十四筆土地，報經臺灣省政府七十七年七月
三十日府地四字第一五四七七二號函核准徵收，並附帶徵收其地上物。花蓮縣政府以
七十八年五月九日府地用字第六六九七四號公告徵收，原告等人於民國（下同）八十
六年九月九日聲請收回被徵收土地，被告於八十六年九月十九日派員會勘結果，該路
段全長六七○公尺，已單邊開闢九○公尺，陳報臺灣省政府以八十六年十一月十日府
地二字第九八三○二號函同意被告所擬不予發還之意見。原告不服提起訴願，臺灣省
政府以八十七年七月十日府訴二字第一五九六四一號決定略以：「會勘紀錄並未附卷
，致訴願人所指稱部份已開闢使用土地地號為何筆土地未據指明乙節，亦未見原處分
機關辯明，且其使用是否有依原定興辦事業之用途？亦有未明。是本件原處分應予撤
銷，由原處分機關重行查明，另為處分，以資妥適。」被告查明後，仍以八十七年八
月六日府地用字第○八五○三二號函否准，原告不服，提起訴願、再訴願，均遞遭決
定駁回，遂提起行政訴訟，茲摘敘兩造訴辯意旨如次：
原告起訴意旨略謂：一、土地法第二百十九條第一項規定：私有土地經徵收後，有左
列情形之一者，原土地所有人得於徵收補償發給完竣屆滿一年之次日起五年內，向該
管市縣地政機關聲請照徵收價額收回其土地：一、徵收補償發給完竣屆滿一年，未依
徵收計畫開始使用者。二、未依核准徵收原定興辦事業使用者。另都市計畫法第八十
三條規定：依本法規定徵收之土地，其使用期限，應依照其呈經核准之計劃期限辦理
，不受土地法第二百十九條之限制。不依照核准計劃期限使用者，原土地所有權人得
照原徵收價額收回其土地。二、原告等人被徵收土地，在徵收時公告用途為綠地，八
十二年公告改為停車場，八十四年又公告改為道路用地，然被告一再變更已呈核准之
計劃，且迄今未依照徵收計劃開始使用，早已逾越興辦事業之使用期限，被告所指部
分土地已於原核准徵收計劃使用期限前開闢使用，然被告實際已開闢作為道路使用之
土地（使用部分不到徵收土地的十分之一），是他案徵收之土地和原告等人被徵收土
地不是同時徵收，原定興辦事業之用途亦不同，原告自得依土地法第二百十九條第一
項第二款未依核准原定興辦事業使用者之規定買回被徵收土地。三、再訴願決定書中
提到被告曾派員會勘現場，但原告等人從未被通知，當然原告並未參加，更無從表示
意見，有未被告知會勘結果，漠視原告權益，影響訴願、再訴願決定，不能作為採證
依據。四、再訴願決定認為原告除辛○○外，其餘均已逾請求收回被徵收土地之期限
，但依民事訴訟法第五十六條第一項規定，訴訟標的對於共同訴訟之各人必須合一確
定者，其共同訴訟人中之一人之行為有利益於共同訴訟人者，其效力及於全體，行政
訴訟法第三十三條規定準用民事訴訟法。原告等人之權利自應和辛○○一樣未逾期。
五、原告等十一人之土地自成一整體，四週均有二十米以上道路，徵收當時（七十七
年）每坪土地市價十萬元以上，被告僅以每坪二百餘元徵收，和市價相差五百倍，徵
收後迄今已十一年，土地全無開闢，任其閒置，原告等人因被告超徵收或徵收不當違
法行政處分，除了對原告等人造成重大損失，對國家經濟、社會利益均有影響。請判
決撤銷一再訴願決定及原處分等語。
被告答辯意旨略謂：一、查本案於七十八年間奉准公告徵收當時即為依法辦理之交通
事業用地（道路使用），並無一再變更計劃內容重行公告等情事。二、次查本案於實
地會勘，案地實際使用現況為：海星前（I—二）全長六七○公尺，已單邊開闢使用
約九○公尺，依行政院五十三年六月三十日台（五三）內字第四五三號函示，實行使
用之認定應以該項徵收土地之整體為準，而不能仍按徵收前之個別所有權之各個地區
以為認定已否使用之準據。又本徵收案係位於都市計劃區內，應適用土地法之特別法
，即都市計劃法第八十三條規定，而無土地法第二百十九條規定使用期限之限制。故
本案既已依原定興辦事業呈准之計劃期限開闢並部分完成道路用地，依行政院前函示
，應無構成土地所有權人收回土地之要件。三、再查被告受理原告等人申請收回土地
事件辦理實地會勘係依前揭內政部六十六年一月十七日台內地字第七一三四一六號函
示會同各相關單位現場實勘，且該函並無應通知申請人會辦之規定。四、又有關申請
收回土地之期限，依土地法第二百十九條規定係於補償費發給完竣屆滿一年次日起五
年內為之，系爭土地徵收補償費，因原告等人拒領，被告依法分別於八十年間辦竣提
存法院，除辛○○外，其餘原告均已逾請求期限，且本案已依規定核准興辦事業開闢
並已部分完成道路使用，原告等人自無理由收回被徵收土地，綜上所述，原告等人之
訴為無理由，請求判決駁回原告等人之訴等語。
    理  由
一、按「私有土地經徵收後，有左列情形之一者，原土地所有權人得於徵收補償發給
完竣屆滿一年之次日起五年內，向該管市、縣地政機關聲請照徵收價額收回其土地：
一、徵收補償發給完竣屆滿一年，未依徵收計畫開始使用者。」土地法第二百十九條
第一項第一款定有明文。又都市計畫法第八十三條第一項規定：「依本法規定徵收之
土地，其使用期限，應依照其呈准之計畫期限辦理，不受土地法第二百十九條之限制
。」，係就徵收土地使用期限之既有限制，使之更為明確，並非排斥土地法第二百十
九條第一項之原有限制，亦即其仍有「五年」除斥期間之適用。查本件被告以七十八
年五月九日府地用字第六六九七四號公告徵收花蓮縣新城鄉○○段八－一號等三十四
筆土地（包括原告所有十一筆土地在內），因部分原告拒領徵收補償費，被告乃依法
將該部分補償費向法院辦理提存完畢，其中原告庚○○○、乙○○部分為八十年七月
十五日，丑○○、子○○部分為八十年七月十七日，丁○○部分為八十年七月十八日
，林子文、戊○○○部分為八十年九月三日，辛○○部分為八十年十月三日，則依土
地法第二百十九條第一項規定，除原告辛○○外，其餘原告均已逾請求收回被徵收土
地之期限，復為兩造所是認。原告雖稱：系爭訴訟標的對於共同訴訟之各人必須合一
確定，其共同訴訟人中之一人之行為有利於共同訴訟人者，其效力及於全體，故其餘
原告等人之權利應和辛○○一樣未逾期云云。惟查原告辛○○與其餘原告部分之土地
係各自獨立擁有，並非土地之共有人，其與請求收回被徵收土地之權利，其訴訟標的
之法律關係並無合一確定之必要，原告所訴即無依據，自不足取。是則，本件除原告
辛○○外，其餘原告之被徵收土地之收回請求權，均已逾法定期限而不得行使。二、
又「需地機關是否已於徵收完畢一年後實行使用之認定，應以該項徵收土地之整體為
準，而不能仍按徵收前之個別原所有權之各個地區以為認定已否實行使用之準據。」
行政院五十三年六月三十日台內字第四五三四號函釋有案。本件花蓮縣花蓮市公所為
辦理加速取得都市計畫公共設施海星前（I—二）道路用地，需用花蓮縣新城鄉○○
段八—一地號等三十四筆土地，報經臺灣省政府七十七年七月三十日府地四字第一五
四七七二號函核准徵收，並附帶徵收其地上物。被告以七十八年五月九日府地用字第
六六九七四號公告徵收，原告於八十六年九月九日聲請收回被徵收土地，被告派員會
勘結果，系爭土地已單邊開闢九十公尺道路，有勘驗筆錄附原處分卷足憑，其中八－
一、三三六－一、十－一、十一－一、十二、十三、十四、十五、十六－一、三三一
－一、三三○－一、三二九－一、三二八－一、三二七－一、三二六－一、三二五－
一、三二四－一、三二三－一、三二一－一等地號土地均屬本案徵收土地已開闢為道
路者，此有系爭徵收公告、土地徵收清冊及現場圖足稽，是原告稱所開闢道路者係他
案徵收之土地，非與其土地遭同時徵收云云，即非事實而無足採。另本案於七十八年
間奉准公告徵收當時即為依法辦理之交通事業用地（道路使用）（參見卷附被告七十
八年五月九日七八府地用字第六六九七四號公告），與現況使用情形並無不符，被告
亦否認有一再變更計畫內容重行公告之事，是原告之主張，均非可採；被告否准原告
請求收回系爭被徵收土地，核無不合。一再訴願決定遞予維持，亦無不妥。原告起訴
意旨為無理由，應予駁回。
據上論結，本件原告之訴為無理由，爰依行政訴訟法第二十六條後段，判決如主文。
中    華    民    國     八十九      年      六      月      十五       日
                    行 政 法 院 第 四 庭
                                審 判 長 評  事      葉  振  權
                                         評  事      吳  錦  龍
                                         評  事      吳  明  鴻
                                         評  事      尤  三  謀
                                         評  事      陳  光  秀
右  正  本  證  明  與  原  本  無  異
                                         法院書記官  葛  雅  慎
中    華    民    國     八十九      年      六      月      十六       日


司法院資訊處製作；財團法人民間司法改革基金會備份。
